臺灣苗栗地方法院民事判決　九十年度重訴字第六二號
　　原　　　告　　辛○○
　　被　　　告　　甲○○
　　　　　　　　　戊○
　　　　　　　　　丙○○
　　　　　　　　　己○○
　　　　　　　　　丁○○
　　　　　　　　　劉豐逸
　　兼右一人　　　庚○○
　　　　　　　　　乙○
右當事人間分割共有物事件，本院判決如左：
    主    文
原告之訴駁回
訴訟費用由原告負擔。
    事    實
甲、原告方面：
壹、聲明：
一、被告丁○○、甲○○、戊○、丙○○、己○○、庚○○、劉豐逸、乙○等八人，
    應同意與原告辛○○，共同就兩造所分別共有坐落苗栗縣苑裡鎮○○段二、二之
    一、五、七、七之一、八、一四、三五、三七、三八、三八之一、三八之二、三
    九、三九之一、三九之二、三三三、三三五、三四二、七七四、七七六地號等二
    十筆土地（共有情形、各筆土地之面積、地目等詳如附表一，以下簡稱系爭土地
    ），共同依農地重劃條例第二十四條第三款規定，向苗栗縣政府聲請依農地重劃
    條例規定合併後，分配為個人所有。
二、被告丁○○、甲○○、戊○、丙○○、己○○、庚○○、劉豐逸、乙○等八人，
    應同意與原告辛○○，共同就兩造所分別共有系爭土地，共同依農地重劃條例規
    定及分管位置，向苗栗縣政府聲請依農地重劃條例規定合併分割，並依如附圖一
    、二（實際位置、面積均以地政機關之測量為準）所示之分割方法及面積予以分
    割後，分配為個人所有。編號一部分面積二九六五平方公尺，分歸甲○○所有；
    編號二部分面積一四八二平方公尺，分歸丁○○所有；編號三部分面積二九六五
    平方公尺，分歸己○○所有；編號四部分面積四五九五平方公尺，分歸乙○所有
    ；編號五部分面積一五九七平方公尺，分歸辛○○所有；編號六部分面積一０三
    三平方公尺，分歸丁○○所有；編號七部分面積二０五七平方公尺，分歸乙○所
    有；編號八部分面積四七０七平方公尺，分歸庚○○所有；編號九部分面積一五
    九平方公尺，分歸丁○○所有；編號十部分面積二九一平方公尺，分歸丁○○所
    有；編號十一部分面積四三一四平方公尺，分歸戊○所有；編號十二部分面積二
    四五０平方公尺，分歸劉豐逸所有；編號十三部分面積二四五０平方公尺，分歸
    乙○所有；編號十四部分面積四四四七平方公尺，分歸丙○○所有。
三、訴訟費用由被告等負擔。
貳、陳述：
一、本案系爭土地原為訴外人即兩造共同祖先劉呆所有，嗣由其二子劉泉與劉岸共同
    繼承，雖未曾辦理分割登記，但實際分管耕作如證二附圖所示，其後劉泉分管之
    土地由其子劉春、劉發二人繼承後再分管耕作；劉春分管之土地再由其子丙○○
    ，戊○二人繼承後再分管耕作至今，劉發分管之土地再由其子丁○○、己○○、
    甲○○三人繼承後再分管耕作至今；劉岸分管之土地由其子乙○、劉旭二人繼承
    後再分管耕作，而劉旭於民國八十七年間去逝，其分管之土地再由其子辛○○、
    庚○○、劉豐逸三人繼承分管耕作至今。且系爭土地兩造實際分管耕作之位置，
    即約如右揭分割方案附圖所示位置及面積。雖系爭土地共有人間先後或以買賣或
    贈與方式而取得共有之所有權，但本質上均係循分割繼承模式分配取得。
二、系爭土地為兩造所共有，此有土地登記簿謄本可稽，被告戊○、甲○○、丙○○
    、己○○、丁○○等五人，對系爭土地每一筆均有共有權，惟伊、庚○○、劉豐
    逸、乙○等四人共有情形卻有不同，此乃七十四年間被告乙○利用其兄弟劉旭不
    知情的情形下，取得劉旭之印鑑、文件等，單獨在代書處書，自行挑選分派後，
    委託代書以贈與方式，由劉岸名下分別登記予乙○及劉旭名下，此一事實有該名
    承辦之代書可證，惟雙方間分管耕作之位置及面積並未曾更動至今，此亦係被繼
    承人劉旭當年遲遲未曾察覺之原因。
三、本件系爭土地在七十七年間尚未經政府機關土地重劃分割之前，原地號為苗栗縣
    苑裡鎮○○段山柑小段一之一、一之八、三之四、三之五、三之六、三之七、三
    六之四、三六之五、一０四之一、一０四之四、一０四之五、一０四之六、一０
    四之七、一０四之一六、一０六、一之二、一０四之三地號等十七筆土地，七十
    七年間經當時之訴外人即地政機關人員徐仁宦先生出面協調，劉旭、乙○、戊○
    、甲○○、丙○○、己○○、丁○○等七人同意簽立「農地重劃區共有耕地分管
    協議合併申請書」（以下簡稱合併申請書）表明願將上開各自分別共有之十七筆
    土地，依農業重劃條例第二十四條第三款規定合併，並加註約定「以上土地係分
    管使用，請依分管位置按各人應有持分面積分配個人所有」，以此向苗栗縣政府
    申請參加苗栗縣社苓農地重劃，並請求於重劃後上開土地按各共有人重劃前之分
    管位置分配為個人所有，經苗栗縣政府地政處以各人所有重劃前持分面積均達最
    小坵塊面積以上，故經該處依農地重劃據條例第二十四條第一項之規定並參酌台
    灣省政府地政處七十一年二月十八日七一地五字第一一三０九號函規定按各共有
    人原分管使用位置及區段地價折算分配面積分配為個人所有，但土地分配成果公
    告期間共有人提出異議：
    （一）請求按總應分配面積按重劃前持分分配為個人所有，以免造成重劃前持分
          面積相同，重劃後分配面積不同之現象：
    （二）被告劉旭、乙○陳請調整田心段七七六、七七七地號土地地形。
四、苗栗縣政府便改按共有分配，被告劉旭對之提起訴願，案經台灣省政府訴願決定
    撤銷，被告乙○對之提起再訴願及行政訴訟，均分遭決定或判決駁回。嗣後苗栗
    縣政府依據上開訴願決定意旨，再召集全體共有人召開第二十九次協調會並依據
    該次協調結果處理，被告乙○不服，對之提起訴願，經台灣省政府訴願決定撤銷
    ，苗栗縣政府復依據該撤銷意旨，及台灣省政府地政處七十一年八月十八日七一
    地五字第五六八九號函示，擬具甲、乙兩案報經台灣省政府地政處八十五年八月
    十六日八五地五字第五０四四九號函復同意按甲案辦理，苗栗縣政府乃以八十五
    年八月二十六日八五府地劃字第一０一００三號函共有人乙○，關於系爭土地重
    劃之分配異議，經台灣省政府地政處裁決採甲案辦理並請全體共有人會同實地釘
    界交耕，被告乙○仍不服，循訴願、再訴願程序，提起行政訴訟，訴稱︰「苗栗
    縣政府召開之第二十九次協調會，其協調，並非調處，且苗栗縣政府將本案呈送
    上級機關裁決時，捨該次協調會所發分配圖之原案，另創設甲案呈報，無視協調
    之基礎，又若以該協調為調處結果，其呈報上級機關亦違反農地重劃條例第二十
    六條規定之五日期限，又苗栗縣政府所謂之農地重劃區共有耕地分管協議合併申
    請書，共有人乙○否認為其簽署，均非共有人乙○所有，亦否認授權他人為之，
    又苗栗縣政府所提出之調處紀錄，該調處成立內容，欠缺出席人員簽名，亦無調
    處之年月日記載，與一般調處紀錄不合。」該案後經行政法院於八十六年八月二
    十八日以八十六年度判字第二一三一號判決共有人乙○勝訴而撤銷原處分。
五、然上開判決雖對被告乙○為勝訴，但仍於判決書理由欄指明：系爭土地曾有分管
    之事實，既經原告以外之其他共有人簽名蓋章承認，該合併申請書上原告之簽名
    及印文縱如原告所訴非真正，該申請書所載分管事實，似非無證據力。且被告乙○勝訴之維一理由僅為：苗栗縣政府協調會八十一年六月二十五日協調會，調解
    不成立，苗栗縣政府未載年月日調處成立及八十一年十一月十八日之協調紀錄，
    其調解、調處及協調結果，皆未經參加調解、調處或協調之當事人簽名或蓋章，
    不符農地重劃條例施行細則第四十四條規定而有瑕疵，因認苗栗縣政府依其報經
    台灣省政府地政處裁決之甲案辦理所為之處分，即有可議。更且，該判決書內更
    且載明苗栗縣政府答辯聲明：台灣省政府地政處八十五年八月十六日八五地五字
    第五０四四九號函復共有人乙○「本案貴府（按指苗栗縣政府）所擬甲案，尚符
    上開（農地重劃條例第二十二條）規定，應認為〝按持分面積分配為其個人所有
    最符合土地所有權人之利益〞，同意甲案辦理」（本件原告所提出分割方案，即
    與該甲案相符）。
六、兩造共有土地經農地重劃後，併扣除抵費地及道路用地後，所剩即為系爭土地。
    而農地之重劃，係將重劃區內之數筆農地，加以重新劃分，使之成為更有利於使
    用收益之各筆土地，此為農地重劃條例立法本旨，七十七年間共有人劉旭、乙○
    、戊○、甲○○、丙○○、己○○、丁○○等七人同意簽立合併申請書表明願將
    上開各自分別共有之十七筆土地，依農業重劃條例第二十四條第三款規定合併，
    並加註約定「以上土地係分管使用，請依分管位置按各人應有持分面積分配個人
    所有」，其目的亦在此，惟日後共有人中有人藉故拒不依該合併申請書履行，導
    致於系爭土地經重劃後仍存共有之狀態，而無法達到依分管位置按各人應有持分
    面積分配個人所有，成為更有利於使用收益之各筆土地，則原告自得本於該合併
    申請書約定，請求其他共有人或其繼承人履行該約定之內容，同意依農業重劃條
    例規定為合併分割系爭共有物。
七、對被告抗辯之陳述：
（一）本件訴訟，原告於第一次庭訊時，即已表明，本件訴訟標的包含「履行契約請
      求權」、「共有物分割請求權」，請求被告依兩造即劉旭（庚○○、劉豐逸、
      辛○○之被繼承人）、乙○、戊○、甲○○、丙○○、己○○、丁○○等七人
      同意簽立合併申請書，表明願將上開各自分別共有之十七筆（重劃前）土地，
      依農業重劃條例第二十四條第三款規定合併，並加註約定「以上土地係分管使
      用，請依分管位置按各人應有持分面積分配個人所有」之約定，履行契約，並
      於合併上開土地後，請求分割共有物，為便於訴訟經濟，乃逕於起訴聲明中請
      求分割共有物為個別所有，惟減縮訴之聲明請求如聲明。原告據此自得訴請渠
      等履行契約而為上該意思表示。況本件訴訟之請求之基礎事實同一，本質屬減
      縮訴之聲明，且亦不甚礙被告之防禦及訴訟之終結，爰依民事訴訟法第二百五
      十五條第一項第二款、第三款、第七款規定，聲明變更起訴聲明如首揭。
（二）本件兩造所爭執者，係依據「農地重劃條例第二十四條第三項」、「農地重劃
      條例施行細則第四十四條」規定，而上開函文僅據土地登記規則之規定說明，
      按農地重劃條例及其施行細則係屬土地登記規則之特別規定，本件應優先適用
      農地重劃條例及其施行細則。本案原告起訴請求所主張之分割方案（即台灣省
      政府地政處八十五年八月十六日八五地五字第五０四四九號函復同意按甲案辦
      理之該甲案）係原先業經農地重劃主管機關為苗栗縣政府公告，並經令飭苗栗
      縣通霄地政事務所依原告起訴主張相同之「合併分割方案」，完成地籍圖重測
      及分割後所有權登記，經被告乙○，提起行政訴訟，行政法院以八十六年度判
      字第二一三一號判決，以兩造間其中協調記錄不符農地重劃條例施行細則第四
      十四條規定，而將上開「合併分割方案即甲案」之原處分撤銷，要求原處分機
      關重行查明，另為適法之處分，以昭折服。據該判決，本案兩造約定之合併申
      請書，共同將本件訴訟系爭土地提供參加「苗栗縣社苓農地重劃」，惟因其中
      程續之一，即協調分配位置之調協程續有遐疵，因此導致該「苗栗縣社苓農地
      重劃」有關本案系爭土地之分配程續未完成，此亦所以上開「行政法院以八十
      六年度判字第二一三一號判決書」理由欄最後表明因「兩造間其中協調記錄不
      符農地重劃條例施行細則第四十四條規定而將原處分撤銷，並載明要求原處分
      機關」重行查明，另為適法之處分。是以，本案訴訟爭執之事實，係延續前揭
      農地重劃之紛爭，基於兩造最後無法調協之事實，因此訴請法院為終局解決紛
      爭之判決，因此，自應依原參加農地重劃時兩造土地之位置及前題事實暨其相
      關法令，綜合判斷，雖原告起訴土地地號面積，與原土地地號面積不同，然此
      乃牽就「苗栗縣社苓農地重劃」已完成部分重劃分割登記（道路用地、抵費地
      等）之事實，為免徒增審理上之不便，及日後合併分割方案與農地重劃已完成
      部分重劃分割登記（道路用地、抵費地等）之衝突，因此乃以新地籍圖及其地
      號、面積請求判決，然此並不影響兩造參加「苗栗縣社苓農地重劃」之前題事
      實，及兩造得已依據「農業發展條例第二十四條第三項」、「農地重劃條例施
      行細則第四十四條」規定之權益。
參、證據：提出農地重劃區共有耕地分管協議合併申請書、土地謄本、行政法院以八
    十六年度判字第二一三一號判決均影本。聲請訊問證人徐仁宦及分別函詢苗栗縣
    通霄鎮地政事務所、苗栗縣政府地政局重劃課。
乙、被告乙○方面：
壹、聲明：請求駁回原告之訴；訴訟費用由原告負擔。
貳、陳述：
一、否認合併申請書之形式與實質之真正，並主張不同意本件共有物合併分割，且本
    件依法亦無合併分割之餘地，原告於所提九十年十一月五日聲請調查証據狀中對
    本院囑問苗栗縣通霄地政事務所對本件共有土地是否能合併分割之函釋表示反對
    意見，指稱本院去函請求函釋時，並未將本件系爭土地係因參加農地重劃不成而
    起訴請求依農地重劃條例及其施行細則裁判分割，因此該所之函釋逕依一般土地
    登記規則說明，自與事實及法令不符云云。然依原告起訴狀所載其係依民法第八
    百三十一條第一項前段、第八百二十四條第一項第一款請求共有物裁判分割，並
    非依所謂農地重劃條例及其施行細則請求裁判分割，原告此部分主張有變更訴訟
    標的之嫌，被告不能同意。
二、再者，本件重劃處分業已終局確定，並經登記所有權完成，自不生如何適用農地
    重劃條例之問題，則本件裁判分割可否登記，自係由地政機關主管，原告指本院
    函詢機關即通霄地政事務所無權解釋云云，亦無理由。雖原告又主張依前開行政
    法院判決書兩造以本件土地參加重劃，因協調分配位置之協調程序有瑕疵，因此
    導致該「苗栗縣社苓農地重劃」有關本案土地之分配程序未完成，則據該判決內
    容以觀，依法並非不得按原告起訴請求合併分割方案而為分割登記云云。惟上開
    重劃案之重劃處分已確定，亦即辦理重劃機關苗栗縣政府依原証三行政法院撤銷
    原處分判決後，已重新處分，將本件重劃土地分配為共有，並囑託通霄地政事務
    所依確定之重劃處分，於八十七年十二月九日分配登記予兩造分別共有屬實上開
    重劃處分業已確定並完成分配所有權登記完成，乃不爭之事實，原告謂本案土地
    分配程序未完成云云，容有誤會。
三、上開行政法院判決既已撤銷原處分，而約定之合併申請書將參與農地重劃土地分
    配為單獨所有，且已判指分配位置之協調程序有瑕疵，況原處分機關亦依該判決
    重新處分，並未再依農地重劃條例第二十四條第三款將參與重劃土地分配為個人
    單獨所有，顯已不採原告所主張之上開分管協議合併申請書請求分配單獨所有之
    主張，則該重劃處分已確定，原告豈可以該項申請書依該條例第二十四條第三項
    再事爭執？遑論該項申請乃公法上之意思表示，既經確定重劃處分所不採，應生
    行政處分之公定力與確定力，民事法院亦無從對已確定之公法事件重新審酌。另
    原告雖主張「本件應優先適用農地重劃條例第二十四條第三項及其施行細則第四
    十四條及原告係因參加農地重劃後因協調不成而起訴請求依農地重劃條例及其施
    行細則裁判分割」云云，應屬變更訴訟標的之主張，被告不同意，合先陳明。且
　上開條例第二十四條係規定「重劃區內共有土地有左列情形之一者，得分配為個
    人所有．．．（下略）」，核其性質係屬重劃機關得如何分配重劃土地處分之規
    定，係屬公法上行政處分問題，自其文義及立法意旨，顯非私人得據為向民事法
    院請求裁判分割之規定，原告將上開規定解為係土地登記規則之特別規定而應優
    先適用云云，至屬牽強。
四、倘若本院審認系爭土地依法可准強制分割，就被告乙○所有上開五筆土地部分，
    不同意合併分割，請准依附圖所示分割方案，逐筆分割，並將黃色部分判歸被告
    乙○取得單獨所有（位置及面積以實測為準）。系爭二十筆土地，被告乙○僅持
    有其中五筆土地之應有部分二分之一，另原告辛○○僅持有其中二筆應有部分即
    同上段二號二分之一、七號四分之一；被告庚○○僅持有其中十筆土地即同上段
    二之一、八、一四、三五、三八、三八之一、三八之二、三九、三九之一、三九
    之二號等各應有部分二分之一；被告劉豐逸僅持有其中四筆土地即同上段七號應
    有部分四分之一，及同上段七之一、三三五、七七六號應有部分各二分之一。要
    之，系爭二十筆土地之所有權人並非全部同一，且非連接毗鄰，自無合併分割之
    餘地。
乙之二：被告庚○○、劉豐逸部分：
    被告庚○○、劉豐波陳稱對於原告之主張無意見。
乙之三：被告戊○、丙○○及丁○○部分：
    被告戊○、丙○○則表示同意原告之主張，而被告丁○○雖未於最後言詞辯論期
    日到場，然據其前言詞辯論所為之聲明亦表示同意原告之主張。
乙之四：被告甲○○、己○○部分：
    被告甲○○、己○○雖未於最後言詞辯論期日到場，然渠等均先前具狀表示原告
    所主張實違反地籍測量實施規則，且不同意原告所主張之分割方案。
肆、本院依職權向苗栗縣政府調閱農地重劃區共有耕地分管協議合併申請書原本及該
    案件之相關資料。
    理    由
壹、程序方面：
一、本件被告甲○○、己○○、丁○○均經合法通知，未於最後言詞辯論期日或言詞
    辯論期日到場，核無民事訴訟法第三百八十六條各款所列情形，爰依原告聲請，
    由其一造辯論而為判決。
二、被告乙○對於原告變更起訴聲明事項，認為有民事訴訟法第二百五十五條第一項
    本文之適用，不同意原告為訴之變更。然本件訴訟，原告於第一次庭訊時，即已
    表明，本件訴訟標的包含「履行契約請求權」、「共有物分割請求權」，請求被
    告依兩造即劉旭（庚○○、劉豐逸、辛○○之被繼承人）、乙○、戊○、甲○○
    、丙○○、己○○、丁○○等七人同意簽立合併申請書，表明願將上開各自分別
    共有之十七筆（重劃前）土地，依農業重劃條例第二十四條第三款規定合併，並
    加註約定「以上土地係分管使用，請依分管位置按各人應有持分面積分配個人所
    有」之約定履行契約，並於合併上開土地後，請求分割共有物。況本件訴訟之請
    求之基礎事實同一，又本質屬減縮訴之聲明，且亦不甚礙被告之防禦及訴訟之終
    結，原告聲明變更起訴聲明如首揭，應予准許，核此敘明。
貳、實體方面：
一、原告起訴主張：七十七年間共有人劉旭、乙○、戊○、甲○○、丙○○、己○○
    、丁○○等七人同意簽立協議合併申請書表明願將上開系爭土地各自分別共有之
    十七筆土地，依農業重劃條例第二十四條第三款規定合併，並加註約定「以上土
    地係分管使用，請依分管位置按各人應有持分面積分配個人所有」，其目的亦在
    此，惟日後共有人中有人藉故拒不依該合併申請書履行，導致於系爭土地經重劃
    後仍存共有之狀態，而無法達到依分管位置按各人應有持分面積分配個人所有，
    成為更有利於使用收益之各筆土地，則原告自得本於該合併申請書約定，請求其
    他共有人或其繼承人履行該約定之內容，同意依農業重劃條例規定為合併分割系
    爭共有物。況依行政法院八十六年度判字第二一三一號之判決，以兩造間其中協
    調記錄不符農地重劃條例施行細則第四十四條規定，而將上開「合併分割方案即
    甲案」之原處分撤銷，要求原處分機關重行查明，另為適法之處分，以昭折服。
    據該判決，本案兩造約定之合併申請書，共同將本件訴訟系爭土地提供參加「苗
　　栗縣社苓農地重劃」，惟因其中程序之一，即協調分配位置之調協程序有瑕疵，
    因此導致該「苗栗縣社苓農地重劃」有關本案系爭土地之分配程序未完成，此亦
    所以上開行政法院判決書理由欄最後表明因「兩造間其中協調記錄不符農地重劃
    條例施行細則第四十四條規定而將原處分撤銷，並載明要求原處分機關」重行查
    明，另為適法之處分。是以，本案訴訟爭執之事實，係延續前揭農地重劃之紛爭
    ，基於兩造最後無法調協之事實，因此訴請法院為終局解決紛爭之判決，因此，
    自應依原參加農地重劃時兩造土地之位置，綜合判斷，雖原告起訴土地地號面積
    ，與原土地地號面積不同，然此乃牽就「苗栗縣社苓農地重劃」已完成部分重劃
    分割登記（道路用地、抵費地等）之事實，為免徒增審理上之不便，及日後合併
    分割方案與農地重劃已完成部分重劃分割登記（道路用地、抵費地等）之衝突，
    因此乃以新地籍圖及其地號、面積請求判決，然此並不影響兩造參加「苗栗縣社
    苓農地重劃」之前題事實，及兩造得已依據「農業發展條例第二十四條第三項」
    、「農地重劃條例施行細則第四十四條」規定之權益。今該農地重劃程序因被告
　　等人未能履行契約，為前揭意思表示，以致懸宕至今，為此原告自有請求被告等
    履行契約之必要等語。
二、被告乙○則以：否認原告所提合併申請書之形式與實質之真正，並主張不同意本
    件共有物合併分割，且本件依法亦無合併分割之餘地，原告於所提九十年十一月
    五日聲請調查証據狀中對本院函詢苗栗縣通霄地政事務所對本件共有土地是否能
    合併分割之函釋表示反對意見，指稱本院去函請求函釋時，並未將本件系爭土地
    係因參加農地重劃不成而起訴請求依農地重劃條例及其施行細則裁判分割，因此
    該所之函釋逕依一般土地登記規則說明，自與事實及法令不符云云。然本件重劃
    處分業已終局確定，並經登記所有權完成，自不生如何適用農地重劃條例之問題
    ，則本件裁判分割可否登記，自係由地政機關主管，原告指本院函詢機關即通霄
    地政事務所無權解釋，並不足採。上開重劃案之重劃處分已確定，亦即辦理重劃
    機關苗栗縣政府依前開行政法院撤銷原處分判決後，已重新處分，將本件重劃土
    地分配為共有，並囑託通霄地政事務所依確定之重劃處分，於八十七年十二月九
    日分配登記予兩造分別共有屬實，有土地登記簿謄本在卷可稽。上開重劃處分業
    既已確定並完成分配所有權登記完成，乃不爭之事實，原告謂本案土地分配程序
    未完成云云，容有誤會。另姑且不論對所謂合併申請書之真正尚有爭執。退步以
    言，即令該申請書屬實，亦已因重劃機關不採而失其效力。蓋依申請書之形式係
    謂：「經本人等協議結果原依農地重劃條例第二十四條第三款規定合併如左，至
    因合併而發生之地價補償，由本人等自行清理」，核其申請性質顯係向重劃機關
    苗栗縣政府所為之「公法上之請求」，則重劃機關既已否准其申請，另為分配為
    共有之重劃處分，應生行政處分之公定力與確定力，則原告或其他共有人若有不
　　服，本應循行政爭訟程序救濟，渠等不此之圖，則該重劃處分已確定，豈可再向
    民事法院請求依上開重劃條例再為合併裁判分割等語置辯。被告戊○、丙○○、
    丁○○均表示同意原告之主張。而被告甲○○、己○○則以原告所主張實違反地
    籍測量實施規則，且不同意原告所主張之分割方案等語置辯。而被告庚○○、劉
    豐波陳稱對於原告之主張無意見。
三、兩造對於本件起訴土地地號面積，與原土地地號面積不同、重劃分割登記完畢及
    上開行政法院將「合併分割方案即甲案」之原處分撤銷並不爭執，復據原告提出
    土地登記謄本及行政法院判決書均影本為證，堪信原告主張為真實。從而，本件
    首應審究者，厥為原告所提「農地重劃區共有耕地分管協議合併申請書」，該合
    併申請書上申請人「乙○」之印文及簽名，是否真正，即兩造就系爭二十筆土地
    有無合併分割之協議。經查：
   （一）就被告乙○於系爭申請書之印文及簽名是否真正乙節，原告雖聲請訊問證
         人徐仁宦並於本院九十一年度三月八日結證稱：「（問：有關系爭申請書
         ，有無看到上面簽名的人，有無確實簽名、蓋章？）當時確實是由全體共
         有人在我的面前簽名、蓋章的，至於分管的內容是按照他們實際耕作由另
         外一個人去調查的。而全體共有人對於所謂的重劃及如何分配，我們是有
         解釋給他們聽，所以他們也都同意才簽名、蓋章。（問：當時的原本能否
         提供被告參考？是否確實知道有多少共有人？）原本是在苗栗縣政府，而
         整個作業流程，我們是基於便民，我也不很確定每一個人都與申請人相符
         。」等語以觀，證人徐仁宦對於被告乙○是否親自於其面前簽名、蓋章，
         並無沒法明確證述。另被告庚○○雖亦供稱：當時縣政府來調查分管協議
         書是派三個人來調查的，渠等都到中正社區活動中心去簽名、蓋章，伊有
　　　　 看到乙○在上面簽名、蓋章等語。然被告庚○○與被告乙○就系爭土地如
         何劃分，彼此間具有利害關係，其證詞不免有所偏頗，不足採信。
   （二）本院依職權向苗栗縣政府調閱農地重劃區共有耕地分管協議合併申請書原
         本及該案件之相關資料。苗栗縣政府於九十一年三月二十二日以九一府地
         劃字第九一０００二一六六三號函覆相關資料中「社苓農重劃區乙○先生
         國家賠償損害案第一、二、三冊」內，被告乙○之印章（詳參證物袋）與
         本件合併申請書之印章明顯不符。原告雖陳稱：每一個人的印章都不僅一
         個，不得以印章不相符，而認定被告乙○並未親自用印於合併申請書上云
         云，惟此為原告之假設事實，須由原告負舉證責任以實其說，惟原告並未
         提出任何積極證據供本院審酌，原告此部分之主張為無理由。況本院依職
         權另再參以有關「乙○」簽名部分，就簽名之筆架、筆韻、勾勒及筆順等
         特徵加以審酌，並不相符。既然被告乙○並未在合併申請書上簽名或蓋章
         ，與原告間並無契約成立可言。
   （三）即便，姑且不論被告對所謂分管協議合併申請書之真正尚有爭執。退步以
       　言，即令該申請書屬實，亦已因重劃機關不採而失其效力。蓋依合併申請
         書之形式係謂：「經本人等協議結果原依農地重劃條例第二十四條第三款
         規定合併如左，至因合併而發生之地價補償，由本人等自行清理」等文義
         以觀，合併申請之性質應係向重劃機關苗栗縣政府所為之「公法上之請求
         」，僅係促使行政機關為行政作為之參考依據，在行政機關另為適法之行
         政處分時，此公法上之請求基礎已失，不得解釋為兩造有受上開約定意思
         表示之拘束。又本件重劃機關既已否准上開申請，且另為分配為共有之重
         劃處分，則原告或其他共有人若有不服，自應循行政爭訟程序救濟。
四、原告雖另主張本件應優先適用農地重劃條例第二十四條第三項及其施行細則第四
    十四條及原告係因參加農地重劃後因協調不成而起訴請求依農地重劃條例及其施
    行細則裁判分割云云，惟按上開條例第二十四條係規定「重劃區內共有土地有左
    列情形之一者，得分配為個人所有．．．‧」，核其性質係屬重劃機關得如何分
    配重劃土地處分之規定，係屬公法上行政處分問題，自其文義及立法意旨，顯非
    私人得據為向民事法院請求裁判分割之規定，原告將上開規定解為係土地登記規
    則之特別規定而應優先適用，容有未合，附此敘明。
五、從而，原告依合併申請書請求履行契約，於法尚有未合，應予駁回。
六、原告其餘之主張及被告庚○○、劉豐逸、戊○、丙○○、丁○○、甲○○、己○○之攻防，均不影響本件判決之結果，自無庸一一審酌，併此敘明。
七、據上論結：原告之訴為無理由，依民事訴訟法第三百八十五條第一項前段、第七
    十八條，判決如主文。
中　　　華　　　民　　　國　　九十一　　年　　　六　　　月　  　七　  　日
                                      臺灣苗栗地方法院民事庭
~B法　　　官　吳振富
右為正本係照原本作成。
如對本判決上訴，須於判決送達後廿日內向本院提出上訴狀。
~B法院書記官　尤旗樟
中　　　華　　　民　　　國　　九十一　　年　　　六　　　月　　七  　　日
